【裁判字號】    91,訴,11
【裁判日期】    920530
【裁判案由】    分割共有物
【裁判全文】
臺灣彰化地方法院民事判決  九十一年度訴字第一一號
    原      告  乙○○
    訴訟代理人  林世祿律師
    被      告  甲○○○○○○.
右當事人間請求分割共有物事件，本院判決如左：
    主      文
兩造共有坐落於彰化縣二水鄉○○段第二二四地號、地目建、面積０‧０五三四０六
公頃土地，同段第二七七地號、地目建、面積０‧０二八二七五公頃土地，同段第二
七八地號、地目建、面積０‧００三八九一公頃土地，同段第二七九地號、地目建、
面積０‧００八四二七公頃土地，同段第二八０地號、地目建、面積０‧００一０五
五公頃土地，應予合併分割，其分割方法為：如附圖甲案所示編號Ａ部分面積０、０
五一０一三公頃、Ｃ部分面積０、００八０六八公頃及Ｅ部分面積０、００一０五五
公頃土地，分歸被告取得；編號Ｂ部分面積０、００二三九三公頃、Ｄ部分面積０、
０００三五九公頃、Ｇ部分面積０、０二七七二一公頃及Ｈ部分面積０、００三八九
一公頃土地，分歸原告取得；編號Ｆ部分面積０、０００五五四公頃土地為共有道路
，由兩造按原應有部分比例維持共有。
訴訟費用由兩造按原應有部分比例負擔。
    事      實
甲、原告方面：
  一、聲明：除訴訟費用之裁判外，餘如主文所示。
  二、陳述：
    (一)緣坐落彰化縣二水鄉○○段第二二四地號、地目建、面積五三四‧０六平方公
      尺土地，同段第二七七地號、地目建、面積二八二‧七五平方公尺土地，同段
      第二七八地號、地目建、面積三八‧九一平方公尺土地，同段第二七九地號、
      地目建、面積八四‧二七平方公尺土地，同段第二八０地號、地目建、面積十
      ‧五五平方公尺土地，均為兩造所共有，原告之應有部分各為三三分之十二，
      被告之應有部分為三三分之二一；兩造間就系爭五筆土地並未訂立不分割之特
      約，依物之使用目的亦無不得分割之限制，且無法協議為分割，爰依民法第八
      百二十三條第一項、第八百二十四條第二項之規定，訴請依附圖甲案所示方法
      合併分割，由原、被告按使用現況分別取得系爭土地之東、西部，而既成道路
      則由兩造保持共有。
    (二)被告方案之缺點：
      被告之附圖乙案，不僅將位於第二七七地號土地東北角之既成道路全數分給原
      告，且因第二七八、二七九地號土地為計劃道路，亦使原告分得比應有部分比
      例多三平方公尺以上之計劃道路，並不公平。又附圖乙案編號Ｂ部份之深度才
      四米（Ｄ為計劃道路），依台灣省畸零地使用規則第七條規定，最小深度須八
      米才能建築，故Ｂ部份將成畸零廢地，造成地形不完整；而兩造目前均是經由
      系爭土地北側之狹小巷道即文化一巷進出，該巷道最寬僅一‧八二公尺，最窄
      為一‧七七公尺，只能容機車通行，汽車根本無法通過，故被告所稱欲保留大
      門以供汽車進出，並無必要。再南方之第二七八、二七九地號計劃道路雖尚未
      被徵收，惟兩造於該計劃道路開通後，必會改由計劃道路進出，屆時被告又將
      因把附圖乙案中Ｂ部份分予原告而進出不便，且原告也因臨路寬度縮小，深度
      不足而無法使用。而原告之附圖甲案乃依使用現狀為分割，不僅地形完整，亦
      無上述缺點。
  三、證據：提出土地登記謄本、地籍圖謄本、戶籍謄本、照片等件為證。
乙、被告方面：
  一、聲明：求為適當判決。
  二、陳述：系爭土地上建有被告未辦保存登記而居住已達四、五十年之房屋，其庭
      院大門寬約一‧八公尺，足供小貨車進出；昔日被告係徵得原告同意始申請測
      量並雇工砌建磚牆為界，惟如依原告附圖甲案之分割方法，不僅須全數拆除編
      號Ｂ部分整道長約三十公尺左右之磚牆、花園，另斥資重立新牆，更將因破壞
      被告庭院大門門面，而造成被告出入之庭院大門及通道僅剩一公尺致汽車無法
      進出；又原告不但將第二七七地號土地東北角之既成道路劃歸兩造共有，復將
      列為學校用地之第二八０地號土地全部分給被告，亦不公平。而被告所提之附
      圖乙案，只拆除豬舍，乃將對兩造房屋現狀所造成之影響減至最低，又節省費
      用，故希望保留庭院大門，且第二八０地號土地亦由兩造保持共有。
丙、本院依職權囑託彰化縣田中地政事務所指派測量員會同本院及兩造勘測系爭共有
    土地，並繪製複丈成果圖到院。
    理      由
一、按各共有人，得隨時請求分割共有物。又共有物之分割方法，不能協議決定者，
    法院得因任何共有人之聲請，命為原物分配於各共有人；民法第八百二十三條第
    一項及第八百二十四條第二項第一款分別設有明文。本件原告起訴主張兩造共有
    之系爭五筆土地，地目為建，原告之應有部分均為三三分之十二，被告之應有部
    分為三三分之二一，並無因物之使用目的不能分割或定有不分割特約致無法分割
    之情事，已據其提出土地登記謄本、地籍圖謄本為證，核屬相符，並為被告所不
    爭執，是自堪信原告之主張為真實。再徵之兩造就分割方法亦各有主張，顯已無
    法協議分割，從而，原告基於共有人之共有物分割請求權訴請裁判分割系爭土地
    ，依首揭法條規定，洵屬正當，應予准許。
二、按共有物之分割，不得純以使用現狀為分割之唯一標準，法院為顧及全體共有人
    之利益認為以不全依使用現狀分割為宜，所決定之分割方法，縱使部分共有人因
    此而受有損害，仍不得因之指為違法。又共有土地之分管使用，不過定暫時狀態
    而已，共有人仍就全部共有土地享有權利，得就全部共有土地主張按應有部分為
    分割，而法院裁判分割共有物，除應斟酌共有人之利害關係及共有物之性質外，
    尚應斟酌共有物之價格、經濟效用以及全體共有人之利益等公平決之；換言之，
    裁判上定共有物之分割分法，法院有審酌共有物各種情形，顧及共有人全體利益
    而自由裁量之權，不受任何當事人主張之拘束（最高法院四十九年臺上字第二五
    九六號、七十一年臺上字第二八二五號及八十一年臺上字第三一號判決可資參照
    ）。經查，系爭土地略呈梯字形，北側鄰文化一巷，可供對外通行之用，目前由
    原告占有使用東邊土地，建有門牌號碼彰化縣二水鄉文化村文化一巷五三號建物
    ；而西邊則蓋有門牌號碼彰化縣二水鄉文化村文化一巷五五號磚造平房及豬舍等
    建物，均由被告占有使用等情，業經本院會同兩造及彰化縣田中地政事務所測量
    員勘測現場屬實，製有勘驗筆錄、現場圖及土地複丈成果圖在卷可稽，自屬真實
    。再系爭五筆土地之共有人與應有部分均相同，地目亦同一，彼此毗鄰，有卷附
    土地登記謄本及地籍圖謄本足憑，原告具狀陳明請求合併分割，被告雖未明示同
    意與否，惟觀諸被告所提附圖乙案亦採合併之分割方法，應認兩造均同意就系爭
    五筆土地合併分割，本院斟酌上情，亦認為合併分割當較符合經濟效益及土地使
    用之目的，從而，原告訴請合併分割系爭五筆共有土地，核無不合，應予准許。
三、至系爭土地分割方法，本院斟酌：(一)系爭五筆土地北窄南寬，略呈梯形，其中第
    二二四、第二七九、第二八０地號土地上各築有被告住居、使用之老舊磚造平房
    及豬舍，第二七七地號土地則建有原告使用之磚造平房，並均賴北側未逾二公尺
    寬之文化一巷對外聯繫出入，為兩造所咸認，復有原告提出寬度僅一‧七七及一
    ‧八二公尺之文化一巷照片足參，衡情寬度不足二公尺之巷道尚無法供一般汽車
    進出通行，是原告所稱汽車根本無法出入該巷道等語，堪為採信，被告所辯可供
    小貨車通行云云，並未舉證證明，不足為採。至原告附圖甲案雖不免拆除編號Ｂ
    部份被告所有之庭院大門一公尺及圍牆約二十三‧八公尺，此有彰化縣田中地政
    事務所九十一年十一月十九日函覆之土地複丈成果圖得按，被告乃請求依附圖乙
    案分割以保留其庭院大門供小貨車進出，然小客、貨車根本無從經由狹隘之文化
    一巷出入通行乙節已如前述，則縱使維持被告庭院大門現狀不予拆除，仍存有小
    客、貨車無法進出之困境，是被告庭院大門有無保留之必要，自應另為考量，而
    與被告所稱庭院大門寬度影響車輛進出一事無關。查附圖甲案使系爭土地之分割
    線能平行一致，不致發生前後界址參雜不一情形，得提昇土地分割後之價值，且
    已儘量保存彼二人住居之房屋，所拆掉者僅有被告位於編號Ｂ、Ｄ部份之一部庭
    院大門、圍牆及豬舍，該等部分既非建物主體，經濟價值非高，尚無保留必要，
    縱使拆除亦無甚礙社會經濟，況縱依被告附圖乙案分割，其中編號Ｂ、Ｄ部份之
    圍牆、豬舍，亦因劃歸原告而均須面臨與附圖甲案相同之拆除命運；(二)系爭第二
    七八、二七九地號土地為計劃道路，第二八０地號土地為學校用地，目前尚未經
    土地徵收，亦未開闢等情，為兩造所不否認，惟均爭執如依對造方案將會分得過
    多計劃用地，並不公平等語。查系爭第二七八、二七九、二八０三筆土地面積總
    計為一三三‧七三平方公尺，鑑於被告應有部分較原告為多，則被告受限於應有
    部分所換算之面積本應高於原告，是兩造依應有部分比例各應負擔計劃用地四八
    ‧六三平方公尺及八五‧一平方公尺，茲比較附圖甲、乙案如下：1.附圖甲案中
    原告分得第二七八地號即Ｈ部分及第二七九地號之Ｄ部分土地，總計負擔計劃道
    路面積共四二‧五平方公尺，被告則負擔第二七九地號Ｃ部分及第二八０地號土
    地計九一‧二三平方公尺，兩造各較應有部分比例少分或多得六‧一三平方公尺
    計劃用地；2.附圖乙案中原告除分得第二七八地號即Ｇ部分及第二七九地號之Ｄ
    部分，共四七‧七二平方公尺之計劃道路外，另單獨取得五‧五四平方公尺之既
    成道路，而被告則分得八六‧０一平方公尺之計劃用地。經審酌被告於附圖甲案
    中雖分得較多之計劃用地，然考量被告於將來計劃道路徵收時尚得受補償，且臨
    計劃道路之土地其價值將因道路之開闢而上漲，是各共有人分割之利益得以均衡
    ；(三)又附圖乙案中被告分得之Ａ部分土地因地形不完整，且臨計劃道路寬度減少
    ，勢必影響將來土地之利用及價值；(四)至附圖甲案將系爭第二七七地號土地東北
    角五‧五四平方公尺供公眾通行之既成道路，仍使兩造各依應有部分比例保持共
    有作為道路使用，並無不妥；(五)本院顧及均衡原則，並衡酌系爭五筆土地共有人
    之利害關係、共有物之性質、經濟效用及使用情形，認如附圖甲案所示分割方案
    較合乎公平原則，分割後各筆土地較為方整，有利日後土地利用並提高其經濟效
    用，且與兩造之應有部分相當，尚稱妥適、公允，堪值採用，爰諭知分割方法如
    主文第一項所示。
四、末按分割共有物之訴為形式之形成訴訟，法院不受原告聲明分割方案之拘束，故
    如准予裁判分割，原告之訴即有理由，並無敗訴之問題。又分割共有物事件，本
    質上並無訟爭性，兩造本可互換地位，由任一共有人起訴請求分割，均無不可，
    故勝訴當事人之訴訟行為，自非為伸張或防衛權利所必要者，訴訟費用宜由各當
    事人依應有部分比例分擔，併此敘明。
五、本件事證已臻明確，兩造其餘攻擊、防禦方法及舉證，經本院審酌後，核與判決
    結果不生影響，自無庸逐一論列，併此敘明。
據上論結，本件原告之訴為有理由，依民事訴訟法第八十一條第一款，判決如主文。
中      華      民      國      九十二    年      五      月    三十    日
                                    臺灣彰化地方法院民事第一庭
~B審判長  法      官  羅培昌
~B        法      官  黃倩玲
~B        法      官  周莉菁
右為正本係照原本作成。
如對本判決上訴，應於判決送達後二十日內向本院提出上訴狀。
中      華      民      國      九十二    年      五      月    三十    日
~B        法院書記官  張清秀


司法院資訊處製作；財團法人民間司法改革基金會備份。
